【裁判字號】    96,上訴,2312
【裁判日期】    970430
【裁判案由】    違反毒品危害防制條例
【裁判全文】
臺灣高等法院高雄分院刑事判決        96年度上訴字第2312號
上  訴  人
即  被  告  甲○○
選任辯護人  葉錦郎律師
上列上訴人因違反毒品危害防制條例案件，不服臺灣高雄地方法
院96年度訴字第2901號中華民國96年10月29日第一審判決（起訴
案號：臺灣高雄地方法院檢察署96年度偵字第14724 號），提起
上訴，本院判決如下：
    主  文
原判決關於販賣第一級毒品暨其定執行刑部分均撤銷。
甲○○幫助施用第一級毒品，累犯，處有期徒刑壹年。又持有第
一級毒品，累犯，處有期徒刑捌月。應執行有期徒刑壹年陸月。
    事  實
一、甲○○曾於民國92年、93年間犯詐欺及多次施用毒品等案件
    ，經臺灣高雄地方法院分別判處罪刑，並定其應執行刑為有
    期徒刑1 年3 月及10月確定後，已於96年1 月10日縮刑期滿
    執行完畢。不知悔改，於96年5 月21日16時許，在高雄市○○區○○街8 巷口內某處，明知乙○○有施用第一級毒品海
    洛因之惡習並已成癮，因毒癮發作而苦無購買管道，遂請託
    甲○○可否代為購買，甲○○竟基於幫助乙○○施用海洛因
    之犯意，受其請託，持乙○○交付之新臺幣（下同）1,000
    元（連同自己出資之1,000 元），至附近某不詳處所，另向
    綽號「小惠」即丙○○購買相同價款之海洛因，約10分鐘後
    返回原址，（除自己購買部分外）將代為購買之海洛因交予
    乙○○施用（乙○○施用海洛因部分，業經臺灣高雄地方院
    先後裁定送觀察、勒戒及強制戒治）。嗣因乙○○於翌日即
    96年5 月22日14時40分許，復因毒癮發作，又在同上巷口內
    ，以相同方式請託甲○○代為購買海洛因，甲○○向丙○○
    買得海洛因後即持之交付乙○○，嗣乙○○尚未及施用，即
    因警方發現行跡可疑而上前盤查，並在乙○○身上扣得甲○○取回交付之海洛因1 包（驗後淨重0.075 公克），復經警
    方採集乙○○尿液檢驗呈嗎啡陽性反應，因而查悉上情。
二、案經高雄市政府警察局苓雅分局報告臺灣高雄地方法院檢察
    署檢察官偵查起訴。
    理  由
壹、證據能力部分：
一、按被告之自白，非出於強暴、脅迫、利誘、詐欺、疲勞訊問
    、違法羈押或其他不正之方法，且與事實相符者，得為證據
    ；刑事訴訟法第156 條第1 項定有明文。本件前後兩次均係
    代為乙○○向丙○○購買海洛因之犯罪事實，已經上訴人即
    被告甲○○（下稱被告）於本院坦承不諱，且核與事實相符
    ，自得作為證據。
二、被告以外之人於偵查中向檢察官所為之陳述，除顯有不可信
    之情況者外，得為證據；刑事訴訟法第159 之1 第2 項定有
    明文。現階段刑事訴訟法規定檢察官代表國家偵查犯罪、實
    施公訴，依法其有訊問被告、證人及鑑定人之權，證人、鑑
    定人且須具結，實務運作時，檢察官偵查中向被告以外之人
    所取得之陳述，原則上均能遵守法律規定，不致違法取供，
    其可信度極高。本件乙○○於偵查中，以證人身分向檢察官
    具結所為之陳述，辯護人未曾提及檢察官在偵查時有不法取
    供之情形，亦無顯不可信之情況，其在偵查中之證言，具有
    證據能力。
三、法院或檢察官得囑託醫院、學校或其他相當之機關、團體為
    鑑定，或審查他人之鑑定，並準用第203 條至第206 條之1
    之規定；鑑定之經過及其結果，應命鑑定人以言詞或書面報
    告；刑事訴訟法第208 條第1 項前段、第206 條第1 項定有
    明文。經法院、檢察官囑託相當之機關為鑑定後，經鑑定人
    以書面報告其鑑定之結果者，即屬刑事訴訟法第159 條第1
    項所謂之「法律有規定者」，不受該條項規定「不得作為證
    據」之限制。又刑事訴訟法第208 條第1 項前段，對於法院
    或檢察官囑託相當之機關為鑑定之情形，僅規定：「準用第
    203 條至第206 條之1 之規定」，至於刑事訴訟法第202 條
    有關「鑑定人應於鑑定前具結」之規定，則不在準用之列。
    故於法院或檢察官囑託相當之機關為鑑定，而該受囑託機關
    以書面報告鑑定結果之情形，既非屬依法應具結者，則刑事
    訴訟法第158 條之3 有關：「證人、鑑定人依法應具結而未
    具結者，其證言或鑑定意見，不得作為證據」之規定，於此
    即無適用之餘地。本件當場查獲乙○○持有之粉末1 包，經
    臺灣高雄地方法院檢察署囑託高雄巿立凱旋醫院，就是否確
    為海洛因予以鑑定，該院已出具檢驗鑑定書，且就鑑定之過
    程、依據及結論詳予記載，自得作為證據。
四、除上述外，本判決所引用之其他證據資料（詳後引用之各項
    證據），其中傳聞證據部分，縱無刑事訴訟法第159 條之1
    至第159 條之4 或其他規定之傳聞證據例外情形，亦因檢察
    官、被告及辯護人於本院審判程序對證據能力均不爭執，依
    刑事訴訟法第159 條之5 第2 項之規定，本院審酌乙○○於
    警詢中所為陳述，並無不法採證之情形；各該書面陳述，或
    係員警於採集尿液檢驗時，依當時台灣尖端先進生技醫藥股
    份有限公司提供之簡易快速篩檢試劑依實際檢驗結果所製作
    ，或由電信公司依執行業務時之電腦紀錄或檔存資料所提供
    ，虛偽作成之可能性不高，以之作為證據應無不當，依刑事
    訴訟法第159 條之5 第1 項規定，均得作為證據。
貳、實體部分：
一、訊據被告雖坦承受託為乙○○代購海洛因兩次，惟否認有販
    賣情事，辯稱：我自己也有施用海洛因，兩次均是合資一起
    向「小惠」購買，不是由我賣給乙○○云云。經查：
  (一)乙○○為警查獲扣案之白色粉末1 包，經送驗結果確含有海
    洛因成分，有高雄市立凱旋醫院濫用藥物成品檢驗鑑定書可
    稽（原審卷第54頁）。而乙○○為警採取之尿液，經檢驗結
    果係呈嗎啡陽性反應，亦有濫用藥物尿液檢體監管記錄表、
    毒品案件嫌疑人尿液代碼姓名對照表、初步檢驗報告書可佐
    （警卷第31、32、35頁）。且乙○○因本案之施用海洛因，
    經臺灣高雄地方院先後裁定送觀察、勒戒及強制戒治，有臺
    灣高等法院被告全國前案紀錄表在卷可按。是乙○○確有施
    用第一級毒品之犯行，應可認定。
  (二)關於乙○○如何經由被告取得海洛因，核其所稱：「我沒有
    地方買，是叫被告幫忙問看看，有沒有人販售海洛因賣給我
    ，我要買1,000 元，她說好，要幫我問，叫我在高雄巿苓雅
    區○○街8 巷內等一下，約10分鐘後，她回來找我，跟我說
    人家拿來了，並拿1 包海洛因給我，我就拿1,000 元給她」
    （警卷第5 頁）；「我託她調貨，我給她1,000 元；第1 次
    是5 月21日16時在廈門街巷內，第2 次是5 月22日14時也在
    同一地點，兩次都託她買海洛因；每次都買1,000 元」（偵
    查卷第5 、6 頁）；「我會請她幫忙買，是因為我買不到，
    我錢也不夠，就跟她每人出1,000 元一起買；我與她一起買
    過兩次；調貨的意思是錢不夠，我與她一起出錢去跟別人買
    ；買海洛因要2,000 元纔夠」（原審卷第74、76、77頁）；
    「22日那天，我沒有跟她朋友接觸，是我跟被告各出1,000
    元，她去拿回來給我。21日是在她家，我拿錢給她，由她向
    她朋友拿貨」（本院卷第107 頁）等情綜合觀之，乙○○係
    因自己並無購買海洛因之管道，纔會委託被告幫忙另向他人
    購買，依其所知情形，應僅認識被告可以幫忙取得海洛因而
    已，乙○○根本沒有向被告本人直接購買海洛因之意思，亦
    非已經具體認識被告係為販毒集團之成員，而有向其所屬販
    毒集團購買毒品之意思。被告允其請託而代為購買，固有幫
    助乙○○施用海洛因之意思，但能否依其形式上有經手海洛
    因及價金之交付，即論以販賣罪責，則有疑問。
  (三)依乙○○所述被告受託後另至不詳地點購買海洛因再折返原
    址交付之時間僅約10分鐘，由被告所使用之0000000000號行
    動電話，與乙○○所使用之0000000000號行動電話，於乙○○所稱兩次委託購買並取回海洛因之前後期間，僅第1 次即
    96年5 月21日15時32分、34分、47分許由乙○○撥入聯絡被
    告，及第2 次即95年5 月22日14時15分、30分許兩人相互撥
    打聯絡，除此以外，則無被告使用上述行動電話對外聯絡之
    任何發話紀錄，亦有雙向通聯紀錄可稽（偵查卷第28頁）。
    足認被告當場受託後，係直接找「小惠」之人購買海洛因，
    並由乙○○在原址等候，且依乙○○所稱被告尚有同時出資
    合買情形，則被告向綽號「小惠」之人表明需求數量及欲購
    價額時，顯係基於買受人地位而為要約，「小惠」之人對被
    告所詢事項為肯定答覆，則係基於出賣人地位而為承諾，被
    告顯無基於出賣人之代理人地位，同意為「小惠」之人販賣
    海洛因予乙○○之意思。且亦無積極證據足資證明被告於此
    過程中另有減少份量或賺取差價情事，自無法認定被告另有
    藉此圖得利益之事實。
  (四)至於究竟有無「小惠」之人？以及究竟如何向「小惠」拿海
    洛因，再交給乙○○？
    (1)被告於警詢雖稱：「我是將小惠寄放在我這裡的海洛因拿
      給乙○○；沒有幫小惠販毒，是看乙○○可憐不忍心纔拿
      海洛因給他；我不知道小惠年籍資料，都是她到我住處找
      我，沒有她電話，不知道她住那裡」（警卷第2 、3 頁）
      ，謂其係將小惠寄放之海洛因提供給乙○○，且無法提供
      小惠之基本資料。
    (2)惟於偵查中則改稱：「我有幫乙○○調過兩次海洛因，分
      別是5 月21日、22日，在廈門街巷內，每次1,000 元，其
      實是我跟他合買，我買1,000 元，他買1,000 元，我是跟
      小惠買的；有配合警方找小惠，但找不到」、「乙○○拿
      錢給我，請我幫他跟我朋友拿海洛因，我們一起跟我朋友
      購買；我朋友叫小惠」、「乙○○是跟我一起向朋友拿海
      洛因，那個朋友叫小惠；乙○○跟我一起拿過兩次；我是
      打手機0000000000或0000000000聯絡小惠」（偵查卷第7
      、23、46、47頁）；謂係與乙○○合資，並由其出面向小
      惠購買海洛因，小惠為其朋友，並知其手機號碼。
    (3)於檢察官聲請原審羈押時，又稱：「我沒有販賣海洛因，
      乙○○拿1,000 元給我，我自己也拿1,000 元，再向我朋
      友小惠拿價值2,000 元之海洛因；我是幫乙○○跟我朋友
      小惠拿兩次海洛因；是5 月21日及22日兩次，都是乙○○
      到找住處拿；是小惠叫我拿給乙○○，我給他的海洛因不
      是小惠寄放的，是我向小惠買的」（聲羈卷第6 至8 頁）
      ；仍強調是與乙○○合資購買，且在住處拿海洛因給乙○○。
    (4)於原審亦稱：「我真的沒有販賣海洛因給乙○○；是乙○○與我一起要去向小惠買，次數是兩次，是5 月21日及22
      日；我先打電話給小惠叫她來我住處，我再跟乙○○一起
      向小惠買」、「我願意配合說出小惠，她叫許惠美，我曾
      告訴檢察官她的電話，我不太確定是0000000000或是0000
      000000，住址約略知道是在小港；我沒有跟檢察官講，是
      因為我沒有毒品施用時，她會請我施用，她對我不錯，在
      道德上我才沒有供出她」、「小惠是許慧美，她是我以前
      在大寮女監被關在一起的人；我不知道乙○○有無看到小
      惠，我跟小惠拿海洛因時，是在遠遠的地方；5 月21日小
      惠都在車上，只有我去車上跟她拿，乙○○在遠遠的地方
      等我；確實有小惠，律師去看守所看我時，我說小惠是我
      亂編的，是因為我不想供出小惠，檢察官一直要我供出小
      惠，我不想害她，但是我怕會繼續查出來，我不想害她」
      （原審卷第23、24、44、68至70、69頁）；除強調是與乙○○合資購買外，並變更係在巷口購買海洛因，且明確說
      出小惠與其曾為獄友，未將其供出係另有其他考慮。
  (五)綜觀被告以上所為各次陳述，前後內容雖有歧異，且與乙○○所述經由被告取得海洛因之情節，亦非完全合。但被告
    所稱確有「小惠」之人，始終係屬一致，且經本院依被告所
    提資料查證結果，確實有「丙○○」之人，出生日期53年1
    月11日，住高雄巿小港區○○○街1 之2 號，曾於96年3 月
    3 日至96年5 月11日因案羈押於高雄看守所，有該所97年1
    月21日以高所總名字第0979000216B 號函附在監或出監收容
    人資料表在卷可稽（本院卷第68、69頁）。再經比對丙○○
    之前案紀錄表，其確有多項與毒品有關之犯罪，且除上述期
    間外，亦曾於91年11月19日至94年6 月30日在監強制戒治及
    執行，核與被告曾於92 年9月29日至95年3 月23日在監強制
    戒治及執行，兩人在監之時間確有重疊。參以丙○○已於96
    年5 月11日出所，而其入所原因則係因販賣海洛因及甲基安
    非他命被警查獲而由檢察官偵辦，有其前案紀錄及臺灣高雄
    地方法院檢察署96年偵字第7074號、第14994 號追加起訴書
    可佐。經被告聲請訊問丙○○，以查證被告有無與乙○○合
    資向其購買海洛因，雖丙○○經傳拘未到而無從詢問，然被
    告本人確有施用海洛因之惡習，並因96年5 月21日之施用海
    洛因行為，經臺灣高雄地方法院96年訴字第3281號判處有期
    徒刑10月，有該判決書可稽。本院綜以依以上前案紀錄，認
    為可以佐證被告所辯96年5 月21日及22日有與乙○○合資向
    「小惠」即丙○○購買海洛因，並非憑空虛構，自應以此為
    有利被告之認定。至於取交海洛因之過程，被告本人所述內
    容，前後雖非一致，則應以與乙○○所述相符部分為認定基
    礎。
  (六)綜上各項，本件被告應屬單純受託而為乙○○代為購買海洛
    因，並非由被告本人自己販賣，或在過程中賺取價差牟利。
    亦非由被告以出賣人代理人地位為丙○○販賣，且非由被告
    與丙○○共同販賣，被告所辯應屬可信。
二、按海洛因係毒品危害防制條例第2 條第2 項第1 款規定之第
    一級毒品，不得非法持有及施用。被告與乙○○合資向丙○○購買海洛因，其中乙○○部分係受託代為購買後再轉交，
    尚難認有移轉所有權之意思，且其取交過程係零星夾帶而短
    途持送，並無運輸之意圖，故其情節亦與轉讓及運輸之要件
    不合。被告明知乙○○欲施用海洛因，竟代為購買而幫助其
    實行，藉此使乙○○進施用海洛因犯行之遂行，應屬幫助他
    人犯罪之從犯。又幫助犯係指幫助他人犯罪者，即以正犯犯
    罪為要件，至該正犯事後是否受刑罰執行，並不影響幫助犯
    之成立，一如正犯因犯後死亡或有特殊事由，經檢察官依刑
    事訴訟法第252 條或第253 條之規定不起訴處分，仍無礙幫
    助犯之成立。施用毒品經觀察勒戒後，有繼續施用傾向，予
    以強制戒治，係為使具有成癮性之行為人有戒斷自新機會所
    設，並未改變施用毒品之犯罪本質，使已經成立之犯罪行為
    ，不復存在。故乙○○於本案查獲施用海洛因後，受觀察勒
    戒後予以強制戒治，雖未遭起訴及判刑，但幫助施用者之被
    告，仍具幫助他人犯罪之行為屬性，自仍應成立施用毒品之
    幫助犯（最高法院94年度台上字第5722號判決參照）。核被
    告兩次代為購買海洛因，其中96年5 月21日部分，因乙○○
    業已完成施用行為，被告所為係犯刑法第30條第1 項、毒品
    危害防制條例第10條第1 項幫助施用第一級毒品罪，其幫助
    施用毒品前之持有低度行為，應為幫助施用之高度行為所吸
    收，不另論罪。被告係基於幫助之犯意為之，爰依刑法第30
    條第2 項規定減輕其刑。至於96年5 月22日部分，雖乙○○
    取得海洛因後尚未完成施用即被查獲，但被告向丙○○購買
    後，至交付乙○○以前，仍有持有海洛因之行為，所為係犯
    毒品危害防制條例第11條第1 項持有第一級毒品罪。公訴意
    旨認被告96年5 月21日及96年5 月22日兩次犯行，均應成立
    販賣第一級毒品罪，尚有未洽，惟因起訴之基本事實同一，
    均應變更檢察官所引應適用之法條。被告所犯以上之幫助施
    用第一級毒品罪與持有第一級毒品罪，犯意個別，行為互殊
    ，應予分論併罰。查被告曾於92年、93年間犯詐欺及多次施
    用毒品等案件，經臺灣高雄地方法院分別判處罪刑，並定其
    應執行刑為有期徒刑1 年3 月及10月確定後，已於96年1 月
    10日縮刑期滿執行完畢，有臺灣高等法院被告前案紀錄表1
    份在卷可稽，其於有期徒刑執行完畢後5 年內，故意再犯
    本件有期徒刑以上之兩罪，均應依刑法第47條第1 項之規定
    論以累犯，並加重其刑，其中幫助施用第一級毒品罪部分，
    同有刑之加重及減輕事由，應先加後減之。
三、原審就被告兩次取交海洛因予乙○○，均未詳為推求，認係
    成立販賣第一級毒品罪，即有未合，被告上訴意旨，指摘原
    判決此部分之認定不當，即有理由，應由本院將此部分暨其
    定執行刑部分予以撤銷改判。爰審酌被告明知施用毒品者，
    對自己、家人及社會均造成傷害及負擔，為滿足他人毒癮，
    竟幫助施用而代為購買，間接促成毒品流通，實屬不該，茲
    念犯後已經認罪，態度尚可，兩次情節及程度不同等一切情
    狀，分別量處幫助施用部分為有期徒刑1 年、持有部分為有
    期徒刑8 月，並定應執行刑為有期徒刑1 年6 月。至於在乙○○身上查獲之海洛因1 包，已經交付而非由被告所持有；
    在被告住處查扣之海洛因6 包，並無積極證據可認與本案被
    告幫助施用及持有第一級毒品之犯行有關；被告所有000000
    0000號之行動電話，與本案幫助施用及持有第一級毒品之犯
    罪，並無直接必要關連，均不予宣告沒收，應併敘明。
四、至於被告施用第二級毒品部分，業經被告撤回上訴確定，併
    此敘明。
據上論斷，應依刑事訴訟法第369 條第1 項前段、第364 條、第
299 條第1 項前段、第300 條，毒品危害防制條例第10條第1 項
、第11條第1 項，刑法第30條第1 項前段、第2 項、第47條第1
項、第51條第5 款，判決如主文。
本案經檢察官鄭銘謙到庭執行職務。
中    華    民    國    97    年    4     月    30    日
                  刑事第五庭    審判長法  官  曾永宗
                                      法  官  任森銓
                                      法  官  王伯文
以上正本證明與原本無異。
持有第一級毒品部分，被告不得上訴。
檢察官如不服本判決應於收受本判決後10日內向本院提出上訴書
狀，其未敘述上訴理由者，並得於提起上訴後10日內向本院補提
理由書狀（應附繕本）「切勿逕送上級法院」。
中    華    民    國    97    年    4     月    30    日
                                      書記官  黎  珍
附錄本件判決論罪科刑法條：
毒品危害防制條例第10條第1 項：
施用第一級毒品者，處6 月以上5 年以下有期徒刑。
毒品危害防制條例第11條第1 項：
持有第一級毒品者，處3 年以下有期徒刑、拘役或新臺幣50,000
元以下罰金。


司法院資訊處製作；財團法人民間司法改革基金會備份。
